臺灣臺北地方法院刑事判決　　　　　　　96年度交訴字第80號
公　訴　人　臺灣臺北地方法院檢察署檢察官
被　　　告　戊○○
選任辯護人　林銘龍律師
上列被告因公共危險等案件，經檢察官提起公訴（96年度偵字第
5623號），經本院判決如下：
    主  文
戊○○無罪。
    理  由
一、公訴意旨略以：被告戊○○於民國95年11月15日上午11時15
    分許，騎乘車牌號碼CYZ-816 號重機車，沿臺北市○○區○○街由南往北方向行駛至雅江街與成都路交叉路口處，應注
    意行經無號誌交叉路口處應讓幹道、直行車先行並減速慢行
    ，而依當時日間、路面乾燥無缺陷障礙物等無不能注意之情
    形，戊○○竟疏未注意，貿然自雅江街駛出左轉成都路，適
    由告訴人甲○○騎乘車牌號碼K3V-290 號重機車後搭載證人
    乙○○，沿臺北市○○區○○路由西向東方向行駛至該路口
    ，見狀煞車不及，告訴人所騎乘重機車右前車頭處遭被告所
    騎乘重機車前車頭處撞擊，致告訴人人車倒地，告訴人因此
    受有雙膝處擦傷傷害，被告明知此車禍已造成告訴人受傷，
    竟為脫免責任，乃佯稱趕時間而留下非其使用之行動電話號
    碼，使告訴人信以為真，而讓被告離去現場，因認被告涉犯
    刑法第284 條第1 項前段過失傷害罪、及刑法第185 條之4
    肇事逃逸罪等語。
二、被告未經審判證明有罪確定前，推定其為無罪；犯罪事實應
    依證據認定之，無證據不得認定犯罪事實；刑事訴訟法第15
    4 條定有明文。又不能證明被告犯行者，應諭知無罪之判決
    ，刑事訴訟法第301 條第1 項亦定有明文。復查刑事訴訟法
    第161 條已於91年2 月8 日修正公布，修正後同條第1 項規
    定：檢察官就被告犯罪事實，應負舉證責任，並指出證明之
    方法。因此，檢察官對於起訴之犯罪事實，應負提出證據及
    說服之實質舉證責任。倘其所提出之證據，不足為被告有罪
    之積極證明，或其闡明之證明方法，無從說服法官以形成被
    告有罪之心證，基於無罪推定之原則，自應為被告無罪判決
    之諭知。又刑事訴訟上證明之資料，無論其為直接證據或間
    接證據，均須達於通常一般之人均不致於有所懷疑，而得確
    信其為真實之程度，始得據為有罪之認定，若其關於被告是
    否犯罪之證明未能達此程度，而有合理性懷疑之存在，致使
    無從形成有罪之確信，根據「罪證有疑，利於被告」之證據
    法則，即不得遽為不利被告之認定，其以情況證據（即間接
    證據）斷罪時，尤須基於該證據在直接關係上所可證明之他
    項情況事實，本乎推理作用足以確證被告有罪，方為合法，
    不得徒憑主觀上之推想，將一般經驗上有利被告之其他合理
    情況逕予排除，此觀諸最高法院32年度上字第67號判例意旨
    亦甚明確。
三、公訴人認被告涉犯過失傷害罪、肇事逃逸罪罪嫌，無非係以
    ：前開事實業經下開為主要論據。
  (一)告訴人甲○○之指訴：待證所騎乘重機車遭車號CYZ-816 號
    重機車撞擊受傷、並留下錯誤行動電話號碼而離去現場等事
    實。
  (二)證人乙○○之指證：待證被告騎乘車號CYZ-816 號重機車撞
    傷告訴人，並留下錯誤行動電話號碼離去現場等事實。
  (三)臺北市立聯合醫院診斷證明書乙紙：待證告訴人所受傷害事
    實。
  (四)臺北市○○○○○道路交通事故調查報告卷乙份：待證車禍
    當時無不能注意之客觀情形等事實。
  (五)內政部警政署刑事警察局鑑定書：待證被告對於騎機車撞到
    告訴人、留下電話號碼予告訴人等辯稱呈現不實反應事實。
  (六)另有「0000000000」號行動電話中華電信資料查詢表（見偵
    查卷第28頁）、車號CYZ －816 號機車車籍資料（此為96年
    10月1日庭期當日為公訴人補充）。
四、訊據被告就車號CYZ －816 號重型機車為渠所有、並未出借
    等情，於本院調查、審理時固均坦承不諱，惟仍堅詞否認有
    何過失傷害、肇事逃逸之犯行，並以：渠居住地點為桃園地
    區，且所使用之行動電話為女友丙○○0000000000，並非告
    訴人指稱肇事人所留之「0000000000」，而事發當日係與女
    友、大哥、大嫂同行桃園大溪附近祭拜友人，再至桃園縣政
    府辦理全民健康保險卡，未曾一人騎車至臺北、更無任何肇
    事可能等語置辯，並舉證人即女友丙○○、大嫂己○○為佐
    ，且提出0000000000行動電話95年11月15日通聯記錄為證。
    經查：
  (一)告訴人於前揭時地騎乘K3V －290 號重型機車、後附載證人
    乙○○，而與從雅江街騎出之機車擦撞後，該機車騎士留下
    「0000000000」行動電話號碼、並未留下任何姓名年籍資料
    後即行離去等情，除據證人即告訴人甲○○於本院具結陳述
    歷歷明確外，業經證人即告訴人機車後附載人乙○○於本院
    具結證述明確，並有道路交通事故調查報告表(一)、(二)（見偵
    查卷第17、18頁）道路交通事故現場圖（見偵查卷第12頁）
    道路交通事故補充資料表（見偵查卷第13頁：告訴人機車右
    側身擦挫痕、擦地痕、右手把擦地痕）、交通事故談話記錄
    表（見偵查卷第14頁）、肇事人自首情形記錄表（見偵查卷
    第16頁）、現場照片（見偵查卷第20頁以下）等在卷可稽；
    而告訴人隨即至臺北市立聯合醫院中興院區就診，受有雙膝
    擦傷1 ×1 公分、右膝外側半月狀軟骨破裂等傷害乙節，有
    臺北市立聯合醫院中興院區診斷證明書（見偵查卷第6 頁）
    附卷可參；復經調取「0000000000」號行動電話用戶（並非
    被告）而為「廖國鏞」、地址為南投縣草屯鎮○○路490 號
    ，惟早於94年9 月30日即為停話無人使用迄今等情，亦有中
    華電信資料查詢表（見偵查卷第28頁）在卷可查；是告訴人
    確於前開時地經其他機車擦撞倒地受有傷害，而該肇事人留
    下虛偽聯絡電話後即行逃逸等事實，堪以認定。故本件關鍵
    即在於該肇事者是否即為被告、肇事車輛車號是否即為「CY
    Z －816 」。
  (二)就本件如何查取得肇事者資料乙節，業經證人即告訴人甲○○於本院審理中具結證稱：倒地後由旁人扶起，並未親見肇
    事人、亦未與肇事者有任何談話、更未見肇事車輛車牌，而
    未親身確認真正肇事人之長相、聲音，故無法確認是否為在
    庭被告，至於肇事者車牌、行動電話資料全為乙○○交付等
    語（見本院96年10月29日筆錄第4 、5 頁），而證人乙○○
    則於本院具結證稱：肇事後肇事者因其他路人呼喚停下後，
    伊即與該肇事者二人均帶著半罩式安全帽談話，曾見肇事者
    右手腕上有圖騰刺青，故確認肇事者為在庭被告，而現場因
    肇事者稱欲趕時間而留電話事後聯絡，即將該電話留在手機
    內，並先撥打該號碼聽聞對方手機鈴響方掛斷電話，事後至
    醫院撥打後電話即無法撥通等語（見本院96年10月29日筆錄
    第8 、9 頁），然：
    1.就證人乙○○指認被告右手腕圖騰刺青乙節，證人乙○○
      證稱：「（問：你為何可以看到對方有刺青？）他穿長袖
      衣服，但袖子捲起來，他伸手去掏手機時候我有看到」（
      見同上筆錄第12頁），惟：
      (1)證人乙○○證稱：曾經撥打鈴響之肇事者「0000000000
        」之行動電話用戶響鈴、甚或「語音信箱」乙節，因「
        0000000000」（並非被告）雖曾為「廖國鏞」申請使用
        ，惟早於94年9 月30日即為停話、無人使用迄今等情，
        已有中華電信資料查詢表（見偵查卷第28頁）在卷可稽
        ，惟經本院實際撥打該「0000000000」號行動電話，無
        任何鈴響、直接以「您撥的電話已暫停使用」答覆等情
        ，有本院96年11月6 日電話記錄在卷可查，是於證人乙○○親自監視下，肇事者於任何把玩手機按鍵使手機自
        為響鈴之前提下，任何人撥打該「0000000000」行動電
        話均無可能於手機產生任何「鈴響」、且撥打之一方亦
        不可能聽聞任何鈴響，由電話中顯示之語意，隨即得以
        知悉該電話「無人使用」，更無任何轉為「語音信箱」
        之語意；復證人即現場處理員警丁○○則具結證稱：未
        曾撥打被害人所稱之肇事者電話等語（見本院96年11月
        26日筆錄第3 頁），無法佐證證人乙○○所言該「0000
        000000」電話曾經通話情形正常等情；則證人乙○○所
        稱：曾經當場試撥電話而對方鈴響、事後撥打乙節，實
        難可採。則以事發當時為冬季、肇事者穿著長袖衣服，
        於無撥打手機、而無掏手機之情形下，如何於現場知悉
        肇事者身上有「刺青圖騰」？
      (2)輔以，證人乙○○既然知悉肇事者如此重要之刺青圖騰
        特徵，何以均未曾於現場告知告訴人、更未曾於偵查中
        提及？
      (3)更證人乙○○除於初次提及「圖騰刺青」之本次庭期外
        ，另早於前次庭訊即96年5 月10日偵查庭中與被告同庭
        應訊，該次庭訊即得以知悉被告手腕「圖騰刺青」。是
        證人乙○○雖得指認被告「圖騰刺青」特徵，惟以其所
        證知悉圖騰刺青之時點、提出特徵之時點，均非無疑，
        則證人乙○○所指被告特徵尚難認定該特徵即為肇事者
        特徵。
    2.就證人乙○○指認肇事者車型之部分：
      (1)被告所有之CYZ －816 號重型機車，車色登記為「黑」
        ，細查其外觀烤漆、塑膠踏板、外殼部分均以「黑」為
        主色，極小部分搭配「銀」，並無搭配任何「白」顏色
        乙節，此有CYZ －816 號機車照片（見偵查卷後附卷袋
        內）、臺北市政府警察局交通警察大隊機車車籍明細表
        （附於本院卷96年11月26日筆錄後）在卷可佐，則以常
        情對CYZ －816 車色描述首應係「黑色」，難認係「銀
        」、或「銀白」。
      (2)惟證人乙○○於偵查中已具結證稱：「（問：提示被告
        所乘機車照片，就是這一台機車？）不是這一台車，是
        銀白色的車」（見偵查卷第43頁），是證人乙○○已於
        偵查中實際指認肇事車輛並非被告所有之車輛。
      (3)雖證人甲○○於本院具結證稱：「（問：對方當時所騎
        乘機車的形式？）我只記得是銀色、重型的」，至證人
        乙○○則證稱：「（問：你能否確認對方車子顏色？）
        那麼久了，快一年了，不記得很清楚，我確定有銀色，
        好像就是銀黑色，是否有黑色這點我不確定」（見本院
        96年10月29日筆錄第5 、10頁），除證人乙○○以事發
        較久無法清楚記憶、而證稱與距離事發較近之偵查中指
        認「銀白色」車輛迥異，而難採認外，證人甲○○、證
        人乙○○所一致指認「銀色」，亦均非被告所有之CYZ
        －816號車色特徵。
      (4)故證人乙○○、甚或證人甲○○就車型、車色、車號之
        指認與實際「CYZ －816 」車型、車色、車號顯有差異
        ，證人記憶顯有相當誤差，是依據證人指述肇事者車號
        為CYZ －816 乙節，亦難以憑採，更難依據車號追索而
        認肇事者為CYZ －816 車主。
    3.況以常情相衡，就取得肇事者資料之一方，豈有單純記下
      「聯絡電話」，而無任何「姓名」、甚至任何「稱謂」、
      或「年籍資料」？
    4.故以證人乙○○證述取得被告「手腕上刺青」特徵情節非
      可採信，而指認銀白車色、車型與被告所有之車色、車型
      迥異，則難憑證人乙○○可疑之證述取認車號「CYZ －81
      6 」之車主即為肇事者，除此證人乙○○之前後情節可議
      證述外，證人乙○○又無法提出任何曾經為車號、電話記
      錄之證據以資相佐，自應為有利於被告之認定。
  (三)另被告經內政部警政署刑事警察局以熟悉測試法、區域比對
    法檢測，被告於否認案發當日有騎乘機車擦撞告訴人、或有
    留任何電話予被害人，經測試結果呈不實反應乙節：
    1.測謊鑑定，係依一般人若下意識刻意隱瞞事實真相時，會
      產生微妙之心理變化，例如：憂慮、緊張、恐懼、不安等
      現象，而因身體內部之心理變化，身體外部之生理狀況亦
      隨之變化，例如：呼吸急促、血液循環加速、心跳加快、
      聲音降低、大量流汗等異常現象，惟表現在外之生理變化
      ，往往不易由肉眼觀察，乃由測謊員對受測者提問與待證
      事實相關之問題，藉由科學儀器（測謊機）紀錄受測者對
      各個質問所產生細微之生理變化，加以分析受測者是否下
      意識刻意隱瞞事實真相，並判定其供述是否真實；測謊機
      本身並不能直接對受測者之供述產生正確與否之訊號，而
      係測謊員依其專業之學識及經驗，就測謊紀錄，予以客觀
      之分析解讀，至於測謊鑑定究竟有無證據能力，刑事訴訟
      法並無明文規定，惟實務上，送鑑單位依刑事訴訟法第
      208 條第1 項規定，囑託法務部調查局或內政部警政署刑
      事警察局為測謊檢查，受囑託機關就檢查結果，以該機關
      名義函覆原囑託之送鑑單位，該測謊檢查結果之書面報告
      ，即係受囑託機關之鑑定報告，該機關之鑑定報告，形式
      上若符合測謊基本程式要件，包括：(一)經受測人同意配合
      ，並已告知得拒絕受測，以減輕受測者不必要之壓力。(二)
      測謊員須經良好之專業訓練與相當之經驗。(三)測謊儀器品
      質良好且運作正常。(四)受測人身心及意識狀態正常。(五)測
      謊環境良好，無不當之外力干擾等要件；即賦予證據能力
      ，非謂機關之鑑定報告書當然有證據能力；具上述形式之
      證據能力者，始予以實質之價值判斷，必符合待證事實需
      求者，始有證明力；刑事訴訟法就證據之證明力，採自由
      心證主義，由法院本於確信自由判斷，惟法院之自由判斷
      ，亦非漫無限制，仍不得違背經驗法則及論理法則；測謊
      檢查之受測者可能因人格特性或對於測謊質問之問題無法
      真正瞭解，致出現不應有之情緒波動反應，此時若過於相
      信測謊結果，反而有害於正當之事實認定；惟一般而言，
      受測者否認犯罪之供述呈現不實之情緒波動反應，不得採
      為有罪判決之唯一證據，若受測者否認犯罪之供述並無不
      實之情緒波動反應，又無其他積極證據證明其被訴之犯罪
      事實，自得採為有利於受測者之認定（最高法院92年度台
      上字第3822號刑事裁判參照）。
    2.本件不利於被告之證據即證人乙○○之證述既經排除，已
      無其他不利於被告之證據，自不得純以前開測謊鑑定報告
      書為被告有罪之唯一證據，附此敘明。
  (四)又被告經公訴人所指罪之成立與否，實取決於能否積極證明
    行為人有此犯罪故意、行為，而非以被告能否確實交代事發
    當日行蹤，更並非藉此課一般人民以協助追查之責，因以刑
    事被告依法本不負自證無罪之義務，若不能確證此項行為果
    然存在，縱令被告無從一一交代事發當日行蹤、通聯記錄顯
    示被告「有可能」於通聯空檔至臺北、甚或與其餘同行者就
    1 年前同行時之微小事項：如購買物品內容、金錢花費等或
    有差異，亦不得遽予推認其行為時在主觀上確有犯罪之希望
    ，而為不利被告之認定。揆之前揭說明，本件既不能證實被
    告具有如何肇事之行為，縱被告所辯之「不在場證明」與其
    他證人存有差異、無法採擇，公訴人徒以上開被告自證部分
    矛盾，業無法指其應負肇事逃逸、過失傷害之刑責，以免與
    首開判例所揭「積極證據」裁判扞挌。
五、綜上所述，因唯一不利被告之證人乙○○證述「車號」、「
    肇事者特徵」等情節可疑，而難為憑採，此外又查無其他積
    極證據，足認被告確有誹謗之情事，尚不能證明被告犯罪，
    依法即應為無罪之諭知。
據上論斷，應依刑事訴訟法第301 條第1 項，判決如主文。
本案經檢察官陳重言到庭執行職務
中　　華　　民　　國　　96　　年　　12　　月　　17　　日
                  刑事第四庭審判長法　官  劉慧芬
                                  法　官  黎惠萍
                                  法　官  郭惠玲
如不服本判決，應於判決送達後10日內向本院提出上訴狀（應抄
附繕本）。告訴人或被害人如對於本判決不服者，應具備理由請
求檢察官上訴，其上訴期間之計算係以檢察官收受判決正本之日
期為準。
上正本證明與原本無異。
                              書記官  鄭雅文
中　　華　　民　　國　　96　　年　　12　　月　　18　　日
